---
title: "3 - Testes modelos"
output: html_document
---

```{r setup, include=FALSE}
knitr::opts_chunk$set(echo = TRUE)
```

Se usar a origem o arquivo RDA, já considera o merge feito.
Caso contrário ele vai considerar como origem os arquivos CSV e vai gerar o rda a partir deles:

```{r}
origem_dados_arq_rda = TRUE
```

## 

Primeiro vamos abrir os dados e fazer o merge com a base de indicadores AFD (Adequação da formação docente):

```{r}
if (origem_dados_arq_rda) {
  # Os dados estão na variável df
  load('data/microdados_e_indicadores.rda')
} else {
  # Lê a base de dados e notas do saeb
  load('microdados_nota_saeb_pe.rda')
  
  # Aqui temos 2039 registros
  df = df_microdados_nota_saeb
  df$NU_ANO_CENSO = as.factor(df$NU_ANO_CENSO)
  
  # Lê as bases de indicadores AFD (adequação da formação docente) e faz o merge
  # A base AFD está completa, continuamos com 2039 registros
  afd_2017 = read.csv2('dados/AFD_ESCOLAS_2017.csv', na.strings=c('--'), dec=',')
  afd_2019 = read.csv2('dados/AFD_ESCOLAS_2019.csv', na.strings=c('--'), dec=',')
  afd_2021 = read.csv2('dados/AFD_ESCOLAS_2021.csv', na.strings=c('--'), dec=',')
  
  afd_2017$NU_ANO_CENSO = 2017
  afd_2019$NU_ANO_CENSO = 2019
  afd_2021$NU_ANO_CENSO = 2021
  
  afd = rbind(afd_2017, afd_2019, afd_2021)
  
  df = merge(df, afd, by=c('CO_ENTIDADE', 'NU_ANO_CENSO'))
  
  # Lê as bases de indicadores ATU (média de alunos por turma) e faz o merge
  # A base está completa, continuamos com 2039 registros
  atu_2017 = read.csv2('dados/ATU_ESCOLAS_2017.csv', na.strings=c('--'), dec=',')
  atu_2019 = read.csv2('dados/ATU_ESCOLAS_2019.csv', na.strings=c('--'), dec=',')
  atu_2021 = read.csv2('dados/ATU_ESCOLAS_2021.csv', na.strings=c('--'), dec=',')
  
  atu_2017$NU_ANO_CENSO = 2017
  atu_2019$NU_ANO_CENSO = 2019
  atu_2021$NU_ANO_CENSO = 2021
  
  atu = rbind(atu_2017, atu_2019, atu_2021)
  
  df = merge(df, atu, by=c('CO_ENTIDADE', 'NU_ANO_CENSO'))
  
  # Lê as bases de indicadores IRD (média de regularidade do docente) e faz o merge
  # A base não está completa, faltam 29 registros (10 de 2017, 13 de 2019 e 6 de 2021 - passamos para 2010 registros aqui)
  ird_2017 = read.csv2('dados/IRD_ESCOLAS_2017.csv', na.strings=c('--'), dec=',')
  ird_2019 = read.csv2('dados/IRD_ESCOLAS_2019.csv', na.strings=c('--'), dec=',')
  ird_2021 = read.csv2('dados/IRD_ESCOLAS_2021.csv', na.strings=c('--'), dec=',')
  
  ird_2017$NU_ANO_CENSO = 2017
  ird_2019$NU_ANO_CENSO = 2019
  ird_2021$NU_ANO_CENSO = 2021
  
  ird = rbind(ird_2017, ird_2019, ird_2021)
  
  df = merge(df, ird, by=c('CO_ENTIDADE', 'NU_ANO_CENSO'), all.x = TRUE)
  
  # Lê o indicador socioeconômico.
  # Aqui temos os dados a cada 4 anos. Vou pegar o de 2019 e considerar
  # como 2019 e 2021. Poderia também pegar o de 2015 e considerar como 2017,
  # mas a forma de cálculo mudou, então vou deixar apenas 2019/2021 mesemo
  
  inse_2019 = read.csv2('dados/INSE_2019_ESCOLAS.csv')
  inse_2021 = inse_2019
  
  inse_2019$NU_ANO_CENSO = 2019
  inse_2021$NU_ANO_CENSO = 2021
  
  inse = rbind(inse_2019, inse_2021)
  
  df = merge(df, inse, by=c('CO_ENTIDADE', 'NU_ANO_CENSO'), all.x = TRUE)
  
  save(df, file='microdados_e_indicadores.rda')
}
```

Começa filtrando os dados de 2017 e removendo os registros com 88888 (1 registro em cada ano)

```{r}
df = df[df$NU_ANO_CENSO != 2017, ]
# Ver se ainda precisamos remover esses registros, pois na prática agora já não estamos mais usando QT_PROF_MONITORES
df = df[df$QT_PROF_MONITORES != 88888,]
```

Para comparar modelos sempre usando os mesmos registros, vamos remover os dados onde IRD = NULL:

(Obs: Se no final do processo não formos usar IRD, podemos comentar essa linha)

```{r}
df = df[!is.na(df$IRD), ]
```

Colocando as variáveis que o Bruno encontrou para 17-19-21 nesse modelo e checando:


```{r}
df$PROP_INTEGRAL = df$QT_MAT_MED_INT/df$QT_MAT_MED
df$PROP_DESKTOP_ALUNO = df$QT_DESKTOP_ALUNO/df$QT_MAT_MED

modelo = lm(NOTA_SAEB ~ NU_ANO_CENSO + QT_SALAS_UTILIZA_CLIMATIZADAS + IN_QUADRA_ESPORTES_COBERTA + IN_MODULOS + IN_ORGAO_GREMIO_ESTUDANTIL + IN_ORGAO_OUTROS + PROP_INTEGRAL + QT_PROF_ALIMENTACAO + PROP_DESKTOP_ALUNO + IN_LOCAL_FUNC_SALAS_OUTRA_ESC + IN_BANHEIRO_EI + IN_ALIMENTACAO + IN_EJA_MED + IN_REFEITORIO + IN_SECRETARIA + IN_COZINHA + IN_LIXO_SERVICO_COLETA + as.factor(TP_OCUPACAO_PREDIO_ESCOLAR) + as.factor(TP_REGULAMENTACAO), df)
summary(modelo)
```

Remove as que são diferentes de 0:

``` {r}
modelo = lm(NOTA_SAEB ~ NU_ANO_CENSO + QT_SALAS_UTILIZA_CLIMATIZADAS + IN_QUADRA_ESPORTES_COBERTA + IN_ORGAO_GREMIO_ESTUDANTIL + IN_ORGAO_OUTROS + PROP_INTEGRAL + QT_PROF_ALIMENTACAO + PROP_DESKTOP_ALUNO + IN_BANHEIRO_EI +  IN_EJA_MED + IN_SECRETARIA + IN_COZINHA + IN_LIXO_SERVICO_COLETA, df)
summary(modelo)
```
## INDICADORES AFD

Agora vamos colocar os dados dos indicadores no modelo que já temos:

``` {r}
modelo = lm(NOTA_SAEB ~ NU_ANO_CENSO + QT_SALAS_UTILIZA_CLIMATIZADAS + IN_QUADRA_ESPORTES_COBERTA + IN_ORGAO_GREMIO_ESTUDANTIL + IN_ORGAO_OUTROS + PROP_INTEGRAL + QT_PROF_ALIMENTACAO + PROP_DESKTOP_ALUNO + IN_BANHEIRO_EI +  IN_EJA_MED + IN_SECRETARIA + IN_COZINHA + IN_LIXO_SERVICO_COLETA + AFD_CAT_1 + AFD_CAT_2 + AFD_CAT_3 + AFD_CAT_4 + AFD_CAT_5, df)
summary(modelo)
```

Com esse resultado, vamos manter apenas os indicadores 1 e 2 do AFD:

```{r}
modelo = lm(NOTA_SAEB ~ NU_ANO_CENSO + QT_SALAS_UTILIZA_CLIMATIZADAS + IN_QUADRA_ESPORTES_COBERTA + IN_ORGAO_GREMIO_ESTUDANTIL + IN_ORGAO_OUTROS + PROP_INTEGRAL + QT_PROF_ALIMENTACAO + PROP_DESKTOP_ALUNO + IN_BANHEIRO_EI +  IN_EJA_MED + IN_SECRETARIA + IN_COZINHA + IN_LIXO_SERVICO_COLETA + AFD_CAT_1 + AFD_CAT_2, df)
summary(modelo)
```

Estamos com muitas variáveis no modelo. Vamos fazer um drop1 pra ver como fica o R2

```{r}
# Essa função auxiliar remove Y de X. 
# Se X for um data.frame, Y é interpretado como as colunas
# e o retorno é o data frame X sem as colunas
# Caso contrário, retorna x-y
remove_y_de_x = function(x, y) {
  if (class(x) == 'data.frame') {
    for (nome_variavel in y) {
      df[, nome_variavel] = NULL
    }
    return (df)
  }
  return( setdiff(x, y) )
}

printa_r2_drop1 = function(df, variaveis_interesse) {
  df_analise = df[, variaveis_interesse]
  todas_variaveis_explicativas = setdiff(variaveis_interesse, c('NOTA_SAEB'))
  
  r2 = c()
  
  for (var in todas_variaveis_explicativas) {
    variaveis_explicativas_menos_uma = remove_y_de_x(todas_variaveis_explicativas, var)
    df_temp_modelo = df_analise[, c(variaveis_explicativas_menos_uma, 'NOTA_SAEB')]
    modelo = lm(NOTA_SAEB ~ ., df_temp_modelo)
    r2 = c(r2, 100*summary(modelo)$r.squared)
  }
  df_analise_r2 = data.frame(todas_variaveis_explicativas, r2)
  df_analise_r2 = df_analise_r2[order(-df_analise_r2$r2),]
  
  print(df_analise_r2)
}
variaveis_interesse = c('NOTA_SAEB', 'NU_ANO_CENSO', 'QT_SALAS_UTILIZA_CLIMATIZADAS', 'IN_QUADRA_ESPORTES_COBERTA', 'IN_ORGAO_GREMIO_ESTUDANTIL', 'IN_ORGAO_OUTROS', 'PROP_INTEGRAL', 'QT_PROF_ALIMENTACAO', 'PROP_DESKTOP_ALUNO', 'IN_BANHEIRO_EI', 'IN_EJA_MED', 'IN_SECRETARIA', 'IN_COZINHA', 'IN_LIXO_SERVICO_COLETA', 'AFD_CAT_1', 'AFD_CAT_2')
printa_r2_drop1(df, variaveis_interesse)
```

De acordo com esses dados, vou remover variáveis de forma que o R2 fique acima dos 46 (que é o valor que estava antes de colocar indicador):

```{r}
modelo = lm(NOTA_SAEB ~ NU_ANO_CENSO + QT_SALAS_UTILIZA_CLIMATIZADAS + IN_QUADRA_ESPORTES_COBERTA + IN_ORGAO_GREMIO_ESTUDANTIL + IN_ORGAO_OUTROS + PROP_INTEGRAL + PROP_DESKTOP_ALUNO + IN_BANHEIRO_EI +  IN_EJA_MED + IN_SECRETARIA + AFD_CAT_1, df)
summary(modelo)
plot(modelo)
```

Nesse ponto temos 11 variáveis.

## INDICADORES ATU

```{r}
modelo = lm(NOTA_SAEB ~ NU_ANO_CENSO + QT_SALAS_UTILIZA_CLIMATIZADAS + IN_QUADRA_ESPORTES_COBERTA + IN_ORGAO_GREMIO_ESTUDANTIL + IN_ORGAO_OUTROS + PROP_INTEGRAL + PROP_DESKTOP_ALUNO + IN_BANHEIRO_EI + IN_EJA_MED + IN_SECRETARIA + AFD_CAT_1 + ATU_TOTAL, df)
summary(modelo)
```
Se colocarmos todos os coeficientes no modelo de ATU (Total, série 1, série 2 e série 3), nenhum será estatisticamente diferente de 0. Colocando apenas ATU_TOTAL (a média dos 3), ele é estatisticamente diferente de 0 pra p < 0.1 apenas. Na verdade, se desconsiderarmos o merge da base IRD que faz reduzir 19 registros de 2019 e 2021, o coeficiente até fica estatisticamente dif de 0 com p < 0.05. É muito frágil, não vale a pena considerar essa variável. Vamos voltar pro modelo que tínhamos antes:

```{r}
modelo = lm(NOTA_SAEB ~ NU_ANO_CENSO + QT_SALAS_UTILIZA_CLIMATIZADAS + IN_QUADRA_ESPORTES_COBERTA + IN_ORGAO_GREMIO_ESTUDANTIL + IN_ORGAO_OUTROS + PROP_INTEGRAL + PROP_DESKTOP_ALUNO + IN_BANHEIRO_EI + IN_EJA_MED + IN_SECRETARIA + AFD_CAT_1, df)
summary(modelo)
```

## INDICADOR IRD

```{r}
modelo = lm(NOTA_SAEB ~ NU_ANO_CENSO + QT_SALAS_UTILIZA_CLIMATIZADAS + IN_QUADRA_ESPORTES_COBERTA + IN_ORGAO_GREMIO_ESTUDANTIL + IN_ORGAO_OUTROS + PROP_INTEGRAL + PROP_DESKTOP_ALUNO + IN_BANHEIRO_EI + IN_EJA_MED + IN_SECRETARIA + AFD_CAT_1 + IRD, df)
summary(modelo)
plot(modelo)
```

Uma observação aqui é que até então eu estava simulando os dados apenas com IFD, aí depois coloquei os dados de ATU e, agora, IRD. Quando coloquei IRD, a base mudou, perdendo 29 registros. 

O coeficiente IRD é estatisticamente diferente de 0 e igual a 0.13. A diferença entre o primeiro e o terceiro quartil são de 0.6 pontos, o que significa uma variação na nota do saeb de 0.078, que é bem pouca. Mas se considerarmos o mínimo e o máximo de amplitude nós teríamos uma variação maior, de 0.35. Essa variável ajuda a diminuir a diferença de algun pontos extremos.

Nesse ponto vamos rodar mais um drop1:

```{r}
variaveis_interesse = c('NOTA_SAEB', 'NU_ANO_CENSO', 'QT_SALAS_UTILIZA_CLIMATIZADAS', 'IN_QUADRA_ESPORTES_COBERTA', 'IN_ORGAO_GREMIO_ESTUDANTIL', 'IN_ORGAO_OUTROS', 'PROP_INTEGRAL', 'PROP_DESKTOP_ALUNO', 'IN_BANHEIRO_EI', 'IN_EJA_MED', 'IN_SECRETARIA', 'AFD_CAT_1', 'IRD')

printa_r2_drop1(df, variaveis_interesse)
```

Poderíamos substituir o IN_ORGAO_GREMIO_ESTUDANTIL pelo IRD e ainda ter um R2 melhor do que o modelo anterior. Mas por enquanto vamos manter todas essas variáveis.

## Indicador INSE

Apesar desse indicador não poder ser colocado num dos 4 eixos, fiz as contas com ele também.

Primeiro é importante ver como o R2 aumenta consideravelmente, indo pra mais de 55%:

```{r}
modelo = lm(NOTA_SAEB ~ NU_ANO_CENSO + QT_SALAS_UTILIZA_CLIMATIZADAS + IN_QUADRA_ESPORTES_COBERTA + IN_ORGAO_GREMIO_ESTUDANTIL + IN_ORGAO_OUTROS + PROP_INTEGRAL + PROP_DESKTOP_ALUNO + IN_BANHEIRO_EI + IN_EJA_MED + IN_SECRETARIA + AFD_CAT_1 + IRD + INSE_VALOR_ABSOLUTO, df)
summary(modelo)
plot(modelo)
```

Agora vamos fazer aquele drop1 pra ter uma ideia do impacto no R2:

```{r}
variaveis_interesse = c('NOTA_SAEB', 'NU_ANO_CENSO', 'QT_SALAS_UTILIZA_CLIMATIZADAS', 'IN_QUADRA_ESPORTES_COBERTA', 'IN_ORGAO_GREMIO_ESTUDANTIL', 'IN_ORGAO_OUTROS', 'PROP_INTEGRAL', 'PROP_DESKTOP_ALUNO', 'IN_BANHEIRO_EI', 'IN_EJA_MED', 'IN_SECRETARIA', 'AFD_CAT_1', 'IRD', 'INSE_VALOR_ABSOLUTO')

printa_r2_drop1(df, variaveis_interesse)
```

Com isso, vamos deixar apenas as 4 variáveis mais importantes:

```{r}
modelo = lm(NOTA_SAEB ~ NU_ANO_CENSO + PROP_INTEGRAL + PROP_DESKTOP_ALUNO + INSE_VALOR_ABSOLUTO, df)
summary(modelo)
plot(modelo)
```

Note que mesmo com tão poucas variáveis o R2 ainda está maior do que o que tínhamos antes quando havíamos encerrado o modelo com o indicador IRD.

É ainda mais interessante ver que apenas o INSE e o ensino integral e a qtd de computadores juntos explicam cerca de 47% da variação nos dados:

```{r}
modelo = lm(NOTA_SAEB ~ NU_ANO_CENSO + PROP_INTEGRAL + PROP_DESKTOP_ALUNO + INSE_VALOR_ABSOLUTO, df)
summary(modelo)
```

## Incluindo duas variáveis novas dos metadados

Primeiro vamos checar o modelo original, sem o indicador socioeconômico:


```{r}
modelo = lm(NOTA_SAEB ~ NU_ANO_CENSO + QT_SALAS_UTILIZA_CLIMATIZADAS + IN_QUADRA_ESPORTES_COBERTA + IN_ORGAO_GREMIO_ESTUDANTIL + IN_ORGAO_OUTROS + PROP_INTEGRAL + PROP_DESKTOP_ALUNO + IN_BANHEIRO_EI + IN_EJA_MED + IN_SECRETARIA + AFD_CAT_1 + IRD, df)
summary(modelo)
```

Adicionando as variáveis QT_PROF_PSICOLOGO e QT_PROF_COORDENADOR, vimos que a segunda não dá bons resultados e a primeira faz mais sentido um PROP_PROF_PSICOLOGO:

```{r}
df$PROP_PROF_PSICOLOGO = df$QT_PROF_PSICOLOGO/df$QT_MAT_MED
df$PROP_PROF_COORDENADOR = df$QT_PROF_COORDENADOR/df$QT_MAT_MED

modelo = lm(NOTA_SAEB ~ NU_ANO_CENSO + QT_SALAS_UTILIZA_CLIMATIZADAS + IN_QUADRA_ESPORTES_COBERTA + IN_ORGAO_GREMIO_ESTUDANTIL + IN_ORGAO_OUTROS + PROP_INTEGRAL + PROP_DESKTOP_ALUNO + IN_BANHEIRO_EI + IN_EJA_MED + IN_SECRETARIA + AFD_CAT_1 + IRD + PROP_PROF_PSICOLOGO+QT_PROF_ADMINISTRATIVOS, df)
summary(modelo)
```
```{r}
df$IN_PROF_COORDENADOR
```

```{r}
variaveis_interesse = c('NOTA_SAEB', 'NU_ANO_CENSO', 'QT_SALAS_UTILIZA_CLIMATIZADAS', 'IN_QUADRA_ESPORTES_COBERTA', 'IN_ORGAO_GREMIO_ESTUDANTIL', 'IN_ORGAO_OUTROS', 'PROP_INTEGRAL', 'PROP_DESKTOP_ALUNO', 'IN_BANHEIRO_EI', 'IN_EJA_MED', 'IN_SECRETARIA', 'AFD_CAT_1', 'IRD', 'PROP_PROF_PSICOLOGO')
printa_r2_drop1(df, variaveis_interesse)
```

Com isso é possível ver que podemos tirar da jogada o BANHEIRO_EI e colocar PROP_PROF_PSICOLOGO e ter um resultado melhor do que com BANHEIRO_EI:

```{r}
modelo = lm(NOTA_SAEB ~ NU_ANO_CENSO + QT_SALAS_UTILIZA_CLIMATIZADAS + IN_QUADRA_ESPORTES_COBERTA + IN_ORGAO_GREMIO_ESTUDANTIL + IN_ORGAO_OUTROS + PROP_INTEGRAL + PROP_DESKTOP_ALUNO + IN_EJA_MED + IN_SECRETARIA + AFD_CAT_1 + IRD + PROP_PROF_PSICOLOGO, df)
summary(modelo)
```

Vamos criar uma variável PROP_MAT_EJA_MED para testar o proporcional de matrículas do ensino médio que são EJA:

```{r}
df$PROP_MAT_EJA_MED = df$QT_MAT_EJA_MED/(df$QT_MAT_EJA_MED + df$QT_MAT_MED)
modelo = lm(NOTA_SAEB ~ NU_ANO_CENSO + QT_SALAS_UTILIZA_CLIMATIZADAS + IN_QUADRA_ESPORTES_COBERTA + IN_ORGAO_GREMIO_ESTUDANTIL + IN_ORGAO_OUTROS + PROP_INTEGRAL + PROP_DESKTOP_ALUNO + PROP_MAT_EJA_MED + IN_SECRETARIA + AFD_CAT_1 + IRD + PROP_PROF_PSICOLOGO, df)
summary(modelo)
```

Melhor manter o IN_EJA_MED mesmo.

Testando novamente com as variáveis de nível socioeconômico:

```{r}
modelo = lm(NOTA_SAEB ~ NU_ANO_CENSO + QT_SALAS_UTILIZA_CLIMATIZADAS + IN_QUADRA_ESPORTES_COBERTA + IN_ORGAO_GREMIO_ESTUDANTIL + IN_ORGAO_OUTROS + PROP_INTEGRAL + PROP_DESKTOP_ALUNO + IN_EJA_MED + IN_SECRETARIA + AFD_CAT_1 + IRD + PROP_PROF_PSICOLOGO + INSE_VALOR_ABSOLUTO, df)
summary(modelo)

variaveis_interesse = c('NOTA_SAEB', 'NU_ANO_CENSO', 'QT_SALAS_UTILIZA_CLIMATIZADAS', 'IN_QUADRA_ESPORTES_COBERTA', 'IN_ORGAO_GREMIO_ESTUDANTIL', 'IN_ORGAO_OUTROS', 'PROP_INTEGRAL', 'PROP_DESKTOP_ALUNO', 'IN_EJA_MED', 'IN_SECRETARIA', 'AFD_CAT_1', 'IRD', 'PROP_PROF_PSICOLOGO', 'INSE_VALOR_ABSOLUTO')
printa_r2_drop1(df, variaveis_interesse)
```


Removendo AFD_CAT_1:

```{r}
modelo = lm(NOTA_SAEB ~ NU_ANO_CENSO + QT_SALAS_UTILIZA_CLIMATIZADAS + IN_QUADRA_ESPORTES_COBERTA + IN_ORGAO_GREMIO_ESTUDANTIL + IN_ORGAO_OUTROS + PROP_INTEGRAL + PROP_DESKTOP_ALUNO + IN_EJA_MED + IN_SECRETARIA + IRD + PROP_PROF_PSICOLOGO + INSE_VALOR_ABSOLUTO, df)
summary(modelo)

variaveis_interesse = c('NOTA_SAEB', 'NU_ANO_CENSO', 'QT_SALAS_UTILIZA_CLIMATIZADAS', 'IN_QUADRA_ESPORTES_COBERTA', 'IN_ORGAO_GREMIO_ESTUDANTIL', 'IN_ORGAO_OUTROS', 'PROP_INTEGRAL', 'PROP_DESKTOP_ALUNO', 'IN_EJA_MED', 'IN_SECRETARIA', 'IRD', 'PROP_PROF_PSICOLOGO', 'INSE_VALOR_ABSOLUTO')
printa_r2_drop1(df, variaveis_interesse)

summary(df$QT_SALAS_UTILIZA_CLIMATIZADAS)*modelo$coefficients['QT_SALAS_UTILIZA_CLIMATIZADAS']
summary(df$PROP_INTEGRAL)*modelo$coefficients['PROP_INTEGRAL']
summary(df$PROP_DESKTOP_ALUNO)*modelo$coefficients['PROP_DESKTOP_ALUNO']
summary(df$IRD)*modelo$coefficients['IRD']
summary(df$PROP_PROF_PSICOLOGO)*modelo$coefficients['PROP_PROF_PSICOLOGO']
summary(df$INSE_VALOR_ABSOLUTO)*modelo$coefficients['INSE_VALOR_ABSOLUTO']
```
Analisando o drop1 no R2 e o efeito de cada coeficiente (summary(coluna)*coeficiente), podemos tentar remover mais algumas variáveis:

```{r}
modelo = lm(NOTA_SAEB ~ NU_ANO_CENSO + PROP_INTEGRAL + INSE_VALOR_ABSOLUTO + IN_ORGAO_GREMIO_ESTUDANTIL + PROP_DESKTOP_ALUNO + IN_QUADRA_ESPORTES_COBERTA + IN_EJA_MED + IRD, df)

summary(modelo)
plot(modelo)

variaveis_interesse = c('NOTA_SAEB', 'NU_ANO_CENSO', 'IN_QUADRA_ESPORTES_COBERTA', 'IN_ORGAO_GREMIO_ESTUDANTIL', 'PROP_INTEGRAL', 'PROP_DESKTOP_ALUNO', 'IN_EJA_MED', 'IRD', 'INSE_VALOR_ABSOLUTO')
printa_r2_drop1(df, variaveis_interesse)

summary(df$PROP_INTEGRAL)*modelo$coefficients['PROP_INTEGRAL']
summary(df$PROP_DESKTOP_ALUNO)*modelo$coefficients['PROP_DESKTOP_ALUNO']
summary(df$IRD)*modelo$coefficients['IRD']
summary(df$INSE_VALOR_ABSOLUTO)*modelo$coefficients['INSE_VALOR_ABSOLUTO']
```

Vamos remover a quadra coberta e o EJA:

```{r}
modelo = lm(NOTA_SAEB ~ NU_ANO_CENSO + PROP_INTEGRAL + INSE_VALOR_ABSOLUTO + IN_ORGAO_GREMIO_ESTUDANTIL + PROP_DESKTOP_ALUNO + IRD, df)

summary(modelo)
plot(modelo)
```

Tendo em vista o artigo "Ensino médio na rede estadual de Pernambuco: educação integral e pacto de gestão por resultados", fico tentado a apresentar um modelo ultrasimples assim:

```{r}
modelo <- lm(NOTA_SAEB ~ NU_ANO_CENSO + PROP_INTEGRAL + PROP_DESKTOP_ALUNO +  INSE_VALOR_ABSOLUTO, df)
plot(modelo)
summary(modelo)
```
### Modelo Expandido

Na perspectiva de termos um modelo mais completo e outro mais enxuto, sugerimos o seguinte modelo completo:

```{r}
modelo = lm(NOTA_SAEB ~ NU_ANO_CENSO + QT_SALAS_UTILIZA_CLIMATIZADAS + IN_QUADRA_ESPORTES_COBERTA + IN_ORGAO_GREMIO_ESTUDANTIL + PROP_INTEGRAL + PROP_DESKTOP_ALUNO + IRD + PROP_PROF_PSICOLOGO + INSE_VALOR_ABSOLUTO, df)
summary(modelo)
```

Utilizando proporção de salas climatizadas em lugar do número absoluto:

```{r}
df$PROP_SALA_CLIM <- df$QT_SALAS_UTILIZA_CLIMATIZADAS/df$QT_SALAS_UTILIZADAS

modelo = lm(NOTA_SAEB ~ NU_ANO_CENSO + PROP_SALA_CLIM + IN_QUADRA_ESPORTES_COBERTA + IN_ORGAO_GREMIO_ESTUDANTIL + PROP_INTEGRAL + PROP_DESKTOP_ALUNO + IRD + PROP_PROF_PSICOLOGO + INSE_VALOR_ABSOLUTO, df)
summary(modelo)
```


### Verificando as premissas da regressão linear - Modelo Expandido

```{r}
modelo_exp = lm(NOTA_SAEB ~ NU_ANO_CENSO + PROP_SALA_CLIM + IN_QUADRA_ESPORTES_COBERTA + IN_ORGAO_GREMIO_ESTUDANTIL + PROP_INTEGRAL + PROP_DESKTOP_ALUNO + IRD + PROP_PROF_PSICOLOGO + INSE_VALOR_ABSOLUTO, df)
plot(modelo)
```

```{r}
library(olsrr)
library(car)
library(lmtest)

shapiro.test(modelo_exp$residuals)

bptest(modelo_exp)

dwtest(NOTA_SAEB ~ NU_ANO_CENSO + PROP_SALA_CLIM + IN_QUADRA_ESPORTES_COBERTA + IN_ORGAO_GREMIO_ESTUDANTIL + PROP_INTEGRAL + PROP_DESKTOP_ALUNO + IRD + PROP_PROF_PSICOLOGO + INSE_VALOR_ABSOLUTO, data = df, alternative = "two.sided")
```
### Análise de Infação de Variância -  Modelo Expandido

```{r}

modelo_exp1 = lm(NOTA_SAEB ~ INSE_VALOR_ABSOLUTO, df)
modelo_exp2 = lm(NOTA_SAEB ~ INSE_VALOR_ABSOLUTO + PROP_INTEGRAL, df)
modelo_exp3 = lm(NOTA_SAEB ~ INSE_VALOR_ABSOLUTO + PROP_INTEGRAL + IN_QUADRA_ESPORTES_COBERTA, df)
modelo_exp4 = lm(NOTA_SAEB ~ INSE_VALOR_ABSOLUTO + PROP_INTEGRAL + IN_QUADRA_ESPORTES_COBERTA + PROP_SALA_CLIM, df)

modelo_exp5 = lm(NOTA_SAEB ~ INSE_VALOR_ABSOLUTO + PROP_INTEGRAL + IN_QUADRA_ESPORTES_COBERTA + PROP_SALA_CLIM + PROP_DESKTOP_ALUNO, df)

modelo_exp6 = lm(NOTA_SAEB ~ INSE_VALOR_ABSOLUTO + PROP_INTEGRAL + IN_QUADRA_ESPORTES_COBERTA + PROP_SALA_CLIM + PROP_DESKTOP_ALUNO + IN_ORGAO_GREMIO_ESTUDANTIL, df)

modelo_exp7 = lm(NOTA_SAEB ~ INSE_VALOR_ABSOLUTO + PROP_INTEGRAL + IN_QUADRA_ESPORTES_COBERTA + PROP_SALA_CLIM + PROP_DESKTOP_ALUNO + IN_ORGAO_GREMIO_ESTUDANTIL + PROP_PROF_PSICOLOGO , df)

modelo_exp8 = lm(NOTA_SAEB ~ INSE_VALOR_ABSOLUTO + PROP_INTEGRAL + IN_QUADRA_ESPORTES_COBERTA + PROP_SALA_CLIM + PROP_DESKTOP_ALUNO + IN_ORGAO_GREMIO_ESTUDANTIL + PROP_PROF_PSICOLOGO + NU_ANO_CENSO , df)

vif(modelo_exp2)
vif(modelo_exp3)
vif(modelo_exp4)
vif(modelo_exp5)
vif(modelo_exp6)
vif(modelo_exp7)
vif(modelo_exp8)


```

### Análise de variância

```{r}
anova(modelo_exp1,modelo_exp2,modelo_exp3,modelo_exp4,modelo_exp5,modelo_exp6,modelo_exp7, modelo_exp8)
```



### Verificando as premissas da regressão linear - Modelo Parcimonioso

```{r}

modelo_par = lm(NOTA_SAEB ~ PROP_DESKTOP_ALUNO + NU_ANO_CENSO + PROP_INTEGRAL + INSE_VALOR_ABSOLUTO , df)
plot(modelo_par)

```

```{r}

shapiro.test(modelo_par$residuals)

bptest(modelo_par)

dwtest(NOTA_SAEB ~ NU_ANO_CENSO + PROP_INTEGRAL + PROP_DESKTOP_ALUNO + INSE_VALOR_ABSOLUTO, data = df, alternative = "two.sided")

```

### Explorando as variáveis numéricas - Modelo expandido

```{r}
library(GGally)
library(dplyr)

num_data <- select(df,
              NOTA_SAEB,
              PROP_SALA_CLIM, 
              PROP_INTEGRAL, 
              PROP_DESKTOP_ALUNO, 
              IRD, 
              PROP_PROF_PSICOLOGO, 
              INSE_VALOR_ABSOLUTO)

names(num_data) <- c("Saeb", "Sala Clim.", "Integral", "PC/Aluno", "IRD", "Psicólogo", "Inse")

ggcorr(num_data, label=T)

ggsave(filename = "figure01.png",  width = 15, height = 15, , units = "cm")


```

```{r}
par(mfrow=c(3,3))
hist(df$NOTA_SAEB, main = "Nota Saeb", xlab = "Nota Padronizada")
hist(df$PROP_SALA_CLIM, main = "Salas Climatizadas", xlab = "Proporção de salas climatizadas")
hist(df$PROP_INTEGRAL, main = "Educação Integral", xlab = "Proporção de matrículas em tempo integral")
hist(df$PROP_DESKTOP_ALUNO, main = "Computadores", xlab = "Número de computadores por aluno")
hist(df$IRD, main = "Índice de Regularidade Docente", xlab = "IRD")
hist(df$PROP_PROF_PSICOLOGO, main = "Psicólogos", xlab = "Psicólogos por aluno")
hist(df$INSE_VALOR_ABSOLUTO, main = "Índice Socioeconômico", xlab = "Inse")



```

### Explorando as variáveis categóricas do modelo expandido


```{r}
density_01 <- ggplot(data = df, aes(x=NOTA_SAEB, color = NU_ANO_CENSO, fill = NU_ANO_CENSO))+
  geom_density(alpha = .3)+
  xlab("Nota Saeb")+
  ylab("Densidade")+
  ggtitle("Ano")+
  scale_color_discrete(name = "Ano")+
  scale_fill_discrete(name = "Ano")+
  theme_bw()

density_02 <- ggplot(data = df, aes(x=NOTA_SAEB, color = as.factor(IN_QUADRA_ESPORTES_COBERTA), 
                      fill = as.factor(IN_QUADRA_ESPORTES_COBERTA)))+
  geom_density(alpha = .3)+
  xlab("Nota Saeb")+
  ylab("Densidade")+
  ggtitle("Quadra de Esportes")+
  scale_color_discrete(name = "Quadra")+
  scale_fill_discrete(name = "Quadra")+
  theme_bw()

density_03 <- ggplot(data = df, aes(x=NOTA_SAEB, color = as.factor(IN_ORGAO_GREMIO_ESTUDANTIL), 
                      fill = as.factor(IN_ORGAO_GREMIO_ESTUDANTIL)))+
  geom_density(alpha = .3)+
  xlab("Nota Saeb")+
  ylab("Densidade")+
  ggtitle("Grêmio Estudantil")+
  scale_color_discrete(name = "Grêmio")+
  scale_fill_discrete(name = "Grêmio")+
  theme_bw()


```

```{r}
library(ggpubr)

ggarrange(density_01, density_02, density_03, ncol = 3, nrow = 1, legend = "bottom")

ggsave(filename = "figure03.png",  width = 20, height = 10, , units = "cm")



```


